【裁判字號】    95,簡抗,6
【裁判日期】    951130
【裁判案由】    確認本票債權不存在
【裁判全文】
臺灣臺中地方法院民事裁定    95年度簡抗字第6號
抗  告  人  丁○○
            丙○○
            戊○○
共      同
訴訟代理人  吳瑞堯律師
共      同
複 代理 人  康文毅律師
相  對  人  乙○○
右抗告人因與乙○○間請求確認本票債權不存在事件，抗告人對
於中華民國95年2月27日本院台中簡易庭94年度中簡字第1981號
民事裁定提起抗告，本院裁定如左：
    主      文
抗告駁回。
抗告程序費用由抗告人負擔。
    理      由
一、抗告意旨略以：原審於民國（下同）94年12月20日宣示辯論
    終結，定95年1月26日宣判，嗣原審於95年1月26日為本件再
    開辯論之裁定，惟原審未經言詞辯論，遽於95年2月27日裁
    定駁回抗告人之訴，訴訟程序顯有重大瑕疵。又抗告人於90
    年7月1日住居所實際上變更為「台中市○區○○街84巷1號
    」，則抗告人原住居所「台中市○○街157號」即非抗告人
    應送達之處所，法院之文書自不得再向該「台中市○○街
    157號」為送達，從而，原審之非訟中心於91年4月18日，向
    該「台中市○○街157號」處所，所為91年度促字第26598號
    支付命令之送達，即非合法，抗告人自未受合法之送達，該
    支付命令逾3個月以上無法送達，已失其效力；系爭91年度
    促字第26598號支付命令既失其效力，原審非訴中心於91年7
    月5日所核發之確定證明，自非適法，而不生確定之效力，
    原審竟認系爭91年度促字第26598號支付命令業已確定，且
    認定相對人於支付命令聲請狀所指抗告人就附表所示之本票
    ，有積欠相對人500萬元本票債務之事實，業已確定，從而
    ，認定本件抗告人起訴請求確認如附表所示之本票，相對人
    對抗告人本票債權不存在之法律關係，與該確定支付命令所
    確定存在之本票債權，為同一訴訟標的，進而裁定駁回原告
    之訴，顯有違背法令之處，為此提起抗告求為廢棄原裁定等
    語。
二、按債務人對於支付命令未於法定期間合法提出異議者，支付
    命令與確定判決有同一之效力。原告之訴，有起訴之訴訟標
    的為確定判決之效力所及者，法院應以裁定駁回之，民事訴
    訟法第521條第1項、第249條第1項第7款定有明文。又確定
    支付命令之效力既與確定判決同，其經發該支付命令之法律
    關係，當事人自不得就之更行起訴，如更行起訴，其訴即屬
    不合法 (最高法院71年台上字第1742號判決參照)。再者，
    其訴訟標的為確定判決之效力所及者，法院應以裁定駁回之
    ，民事訴訟法第249條第1項第7款定有明文。本件原審因認
    如附表所示之本票，相對人業於91年2月27日持系爭本票，
    具狀主張抗辯人積欠其本票債務500萬元，乃向本院聲請依
    督促程序發支付命令，本院於91年4月9日以91年度促字第
    26598號發給支付命令，並於91年4月18日寄存送達於抗告人
    之住居所台中市○○區○○街157號（即戶籍地），因抗告
    人均未提出異議而確定，並由本院非訴訟中心核發支付命令
    確定證明書予相對人。按相對人就附表所示之本票，主張抗
    告人積欠其500萬元本票債務，並聲請本院核發支付命令，
    因抗告人未為異議而確定，相對人主張其就如附表所示之本
    票，對抗告人有500萬元本票債權之法律關係存在之事實，
    即與既受確定判決同一效力，抗告人自不得就同一500萬元
    本票債權存在之法律關係更行起訴，今抗告人更行起訴，請
    求確認相對人就系爭本票對抗人之500萬元債權之法律關係
    不存在，揆諸前述說明，抗告人之訴已非合法，自應以裁定
    駁回抗告人之訴，原審據以裁定駁回其訴，核無不合。
三、雖抗告人狀稱：原審之非訟中心於91年4月18日，向「台中
    市○○街157號」處所，所為91年度促字第26598號支付命令
    之送達，非屬合法，抗告人自未受合法之送達，該支付命令
    逾3個月以上無法送達，已失其效力云云；惟查：
（一）按送達不能依民事訴訟法第136條、第137條規定為之者，
      得將文書寄存送達地之自治或警察機關，並作送達通知書
      兩份，一份黏貼於應受送達人住居所、事務所、營業所或
      其就業處所門首，另一份置於該送達處所信箱或其他適當
      位置，以為送達。修正前民事訴訟法第138條定有明文（
      本法條於92年9月1日方修正增訂第2項、第3項）。又依一
      定事實，足認以久住之意思，住於一定之地域者，即為設
      定其住所於該地，為民法第20條所明定，是我國民法關於
      住所之設定，兼採主觀主義及客觀主義之精神，必須主觀
      上有久住一定區域之意思，客觀上有住於一定區域之事實
      ，該一定之區域始為住所，故住所並不以登記為要件。而
      戶籍法為戶籍登記之行政管理規定，戶籍地址乃係依戶籍
      法所為登記之事項，戶籍地址雖非為認定住所之唯一標準
      。惟當事人有無久住之意思，應依客觀之事實探求並認定
      之，並不以有長期居住之事實為必要，而所謂「一定之事
       實」，尤以戶籍登記資料為主要之依據。本件本院91年
      度促字第26598號支付命令，係寄存送達於抗告人3人之戶
      籍地台中市○○區○○街157號，為兩造所不爭執，抗告
      人雖主張：抗告人住居所實際上已變更為台中市○區○○
      街84巷1號，而未居住於台中市○○區○○街157號云云，
      並於原審提出房屋租賃契約書（台中市○區○○街84巷1
      號）1紙為證，及聲請訊問證人即出租人羅靜美，惟證人
      羅靜美於原審審理時到庭證稱：「房屋租賃契約書是伊與
      丙○○於90年7月1日簽訂的，簽約時，只有伊與丙○○二
      人在場，租金都是丙○○由銀行匯款給伊。出租給丙○○
      之後，伊大約每隔半年至該屋看一次，均有看到丙○○，
      僅見戊○○一次，亦曾見丁○○兩、三次，此外，並沒有
      看過其他人。當初丙○○向伊承租房子時，並沒有特別說
      有誰要住」等語（詳參原審94年11月24日言詞辯論筆錄）
      。然僅由租賃契約係由抗告人丙○○一人簽訂之事實，及
      證人羅靜美陳稱：每隔半年至該屋看一次，並與抗告人修
      啟見過一次，與抗告人丁○○見過二、三次面之證詞，實
      難遽認抗告人三人之住居所，於90年7月1日，已變更為台
      中市○區○○街84巷1號。
（二）再者，抗告人復舉證人甲○○到庭陳稱：其本住於台中市
      ○○街154號，認識丁○○，於90年間丁○○搬到天祥街
      云云，惟參諸證人甲○○自74年12月28日即設籍住於南投
      縣漁池鄉頭社村和平巷73號，而未曾遷移，有證人甲○○
      之戶資本資料一份在卷可參，則證人甲○○證稱：其於82
      年至90年間與溫文修相鄰而居，直至丁○○搬至天祥街仍
      與之來往一節，實難遽採。又審諸抗告人丙○○原為其戶
      籍地台中市○○區○○街157號之戶長，嗣90年5月15日始
      辭退，但仍為該戶成員，並改由其媳婦即抗告人戊○○之
      配偶劉安琪為戶長，而抗告人三人之戶籍遲至93年2月11
      日，始與戶長劉安琪全戶遷離台中市○○區○○街157 號
      （遷至台中縣太平市○○路273號），抗告人丁○○、丙○○並至94年6月15日，始遷入台中市○區○○街84巷1號
      ，此分別有抗告人及劉安琪戶籍謄本及全戶戶籍資料查詢
      資料各一件，在卷可稽（附原審卷第66頁至77頁），按抗
      告人三人如早已將住居所變更至台中市○區○○街84巷1
      號，其等早應向戶政機關為遷離至台中市○區○○街84
      巷1號之申報，更何況93年2月11日，抗告人三人有向戶政
      機關為住居變更之申報，如其等人三人早於90年7月1日已
      遷至台中市○區○○街84巷1號，其等何於93年2月11日向
      戶政機關申報遷至台中縣太平市○○路273號之理？是由
      抗告人三人之戶籍長期設於台中市○○區○○街157號，
      且抗告人丙○○於90年7月1日，向羅靜美承租台中市○區
      ○○街84巷1號時，劉安琪（抗告人戊○○之配偶、抗告
      人丙○○、丁○○之媳婦）仍為台中市○○區○○街157
      號之戶長，直至93年2月11日為止，仍與抗告人遷至台中
      縣太平市○○路273號，抗告人三人遲至94年6月15日再遷
      至台中市○區○○街84巷1號等設籍情況，顯見抗告三人
      係於94年6月15日方變更住居於台中市○區○○街84巷1號
      ，93年2月11日之前，仍住居所仍設於台中市○○區○○
      街157號無誤，實難認抗告人等人於本院91年度促字第
      26598號支付命令在91年4月18日，寄存送達台中市○○區
      ○○街157號時，即有廢止其等原在台中市○○區○○街
      157號居住所之事實存在。此外，抗告人復未能提出其他
      證據證明其三人於前開支付命令寄存送達時，已變更住居
      所至台中市○區○○街84巷1號，抗告人主張系爭支付命
      令未合法送達至抗告人而失其效力，即難採信。
（三）又本院91年度促字第26598號支付命令，既與確定判決有
      同一效力，業如前述，則相對人就系爭本票對抗告人之票
      據權利確實存在，已受該確定支付命令既判力效力所及，
      而不得再行起訴，是抗告人就既判力效力所及之訴訟標的
      ，再以確定前抗告人並未積欠相對人任何債務，系爭本票
      係抗告人丁○○受脅迫而簽發等實體理由，訴請確認系爭
      本票債權不存在，本院自無從為實體審認，併此敘明。
（四）另按裁定得不經言詞辯論為之。民事訴訟法第234條第1項
      定有明文。本件抗告人之起訴，係就既判力效力所及之訴
      訟標的再行起訴，本應以裁定駁回，是原審以裁定駁回抗
      告人之訴，尚無違法之處；原審於95年1月26日為再開辯
      論之裁定，此僅宣示本案於95年1月26日不為終結訴訟之
      裁判，至於本案是否有再行言詞辯論程序之必要，實屬法
      院就訴訟程序之指揮，今原審就全案卷證，即得為判斷之
      心證；且起訴不合法得以裁定駁回，並得不再經言詞辯論
      而為之，則原審未再為言詞辯論程序，即以裁定駁回抗告
      人之訴，尚無違法之處，抗告人以此指摘原裁定違法，實
      無可採。
四、綜上所述，系爭91年度促字第26598號支付命令之送達，雖
    為寄存送達，於法並無不合，是系爭支付命令之送達自已生
    送達之效力，抗告人所指並無接獲通知，系爭91年度促字第
    26598號支付命令送達不合法云云，尚有誤會，並無可採。
    是原審認相對人就附表所示之本票，主張抗告人積欠其500
    萬元本票債務，並聲請本院核發支付命令，因抗告人未為異
    議而確定，相對人主張其就如附表所示之本票，對抗告人有
    500萬元本票債權之法律關係存在之事實，即與既受確定判
    決同一效力，抗告人自不得就同一500萬元本票債權存在之
    法律關係更行起訴，今抗告人更行起訴，請求確認相對人就
    系爭本票對抗人之500萬元債權之法律關係不存在，抗告人
    之訴已非合法，應以裁定駁回抗告人之訴，並據以裁定駁回
    其訴，核無不合，抗告人提起本件抗告請求廢棄原裁定，不
    能認為有理由，抗告應予駁回。
五、依民事訴訟法第436條之1第3項、第495條之1、第449條第1
    項、第95條、第78條裁定如主文。
中    華    民    國    95    年    11    月    30   日
                  民事第二庭    審判長法  官  許冰芬
                                      法  官  呂明坤
                                      法  官  涂秀玲
上正本證明與原本無異。
不得抗告。
中    華    民    國    95    年    11    月    30   日
                                      書記官


司法院資訊處製作；財團法人民間司法改革基金會備份。
